【裁判字號】    88,自,601
【裁判日期】    890126
【裁判案由】    詐欺
【裁判全文】
台灣台中地方法院刑事判決                          八十八年度自字第六一號
    自  訴  人  丁○○
    被      告  戊○○
                甲○○
右列被告因詐欺案件，經自訴人提起自訴，本院判決如左：
    主  文
戊○○、甲○○均無罪。
    理  由
一、自訴意旨詳如附件自訴狀所載。
二、自訴人認被告涉犯詐欺罪嫌，無非以桂春有限公司（下稱桂春公司）之負責人為
    被告戊○○，而被告竟故意二次交付蓋用「謝明鋒」印文為發票人之支票予自訴
    人，用以支付工程款，致支票經自訴人提示後均因印鑑不符而遭退票等語，為其
    論據。訊據被告甲○○坦承有代表桂春公司與自訴人簽約，惟堅決否認有自訴人
    所指之犯行，辯稱本案之工程均由桂春公司另股東丙○○洽談商定，且本案應付
    之工程款，應由丙○○負給付之責，而桂春公司嗣後將支票之發票人印章變更係
    因丙○○未依約出資，且有多項工程糾紛，公司為牽制丙○○才將負責人之印章
    由圓章換為方章等語。
三、按犯罪事實應依證據認定之，無證據不得推定其犯罪事實。刑事訴訟法第一百五
    十四條定有明文。又認定不利於被告之事實，需依積極證據，茍積極證據不足為
    不利於被告事實之認定時，即應為有利於被告之認定，更不必有何有利之證據。
    再刑法第三百三十九條第一項之詐欺取財罪之成立，係以意圖為自己或第三人不
    法所有，以詐術使人將本人或第三人之物交付為要件，所謂以詐術使人交付，必
    須被詐欺人因其詐術而陷於錯誤，若其所用方法，不能認為詐術，亦不致使人陷
    於錯誤，即不構成該罪。換言之，該罪必須行為人自始基於不法所有之意圖，以
    詐術使人交付財物，始能構成。至於民事當事人間，若有未依債務本旨履行債務
    之情形，在一般社會經驗而言，原因非一，非必出於自始無意給付之詐欺犯罪一
    端；而刑事被告依法不負自證無罪之義務，故在別無積極證據之情形下，自難違
    反刑事訴訟法第一百五十四條之規定，以被告單純債務不履行之狀態，即推定被
    告自始有不法所有之意圖而施用詐術。
四、經查，桂春公司於華僑商業銀行忠孝分行所開設之支票存款帳戶第一一○二號帳
    戶，自八十七年十二月十八日起係以「桂春有限公司、戊○○（圓章）」為往來
    取款印鑑，嗣於八十八年二月八日方變更其往來取款印鑑為「桂春有限公司、戊○○（方章）」，有華僑商業銀行忠孝分行八十八年六月四日八十八僑忠字第五
    十五號函送之支票存款開戶申請書等資料及被告甲○○所提出之存戶更換取款印
    鑑申請書二紙在卷可資為憑，而經將上開華僑商業銀行忠孝分行函送之桂春公司
    所使用之往來取款印鑑「桂春有限公司、戊○○（圓章）」之印文，與自訴人所
    提出、經提示因發票人印章不符而未獲付款之支票三紙上之印文互核，其印文均
    相符，自訴人稱被告所交付之支票係以非桂春公司負責人之「謝明鋒」為發票人
    ，已屬誤會。又本案桂春公司所在之台中縣太平市○○路二八三號裝潢工程，係
    由案外人即桂春公司股東兼工程主任丙○○負責接洽，丙○○詢問其父乙○○有
    無熟人，經乙○○介紹其徒弟即自訴人承包，後因丙○○所繳之股金不足，經桂
    春公司各股東協議之結果，於農曆過年前決議有關桂春公司積欠自訴人之工程款
    由丙○○負給付之責，丙○○並已簽發本票交付自訴人收執，凡此事實業據證人
    丙○○到庭結證明確，並為自訴人自承在卷，被告甲○○辯稱桂春公司事後將開
    設於華僑商業銀行忠孝分行之往來取款印鑑變更，係因丙○○未繳足股款，為牽
    制丙○○故而才將原約定之印鑑章變更，委屬信而有徵，則桂春公司事後縱將開
    設於華僑商業銀行忠孝分行之往來取款印鑑變更，致使自訴人無法取得支票款，
    應係被告等誤將公司股東間之內部法律關係與公司對外之法律關係相混淆所致，
    尚難僅以桂春公司事後交付用以給付工程款之支票經提示未獲付款，即逕行推定
    被告戊○○於將桂春公司之工程發包之初、及被告甲○○於代表桂春公司與自訴
    人簽約之初，於被告戊○○、甲○○之主觀上即有不法所有之意圖，況自訴人之
    所以承包本案之工程，係因丙○○之父乙○○之介紹，已詳如前述，自訴人既係
    基於與丙○○之父乙○○間之關係而承包桂春公司之裝潢工程，尤難認被告戊○○、甲○○有施用何詐術之行為，揆諸上開說明，要與刑法詐欺罪之構成要件有
    間，至屬明灼，本案應係自訴人與桂春公司間請求給付工程款之單純民事糾紛，
    應依民事訴訟程序另行解決，而本案除自訴人之指述外，經查並無其他積極證據
    足資證明被告戊○○、甲○○有自訴人所指之犯行，自應為被告無罪之諭知。
五、末按自訴程序除有特別規定外，準用公訴程序有關起訴及審判之規定，而法院認
    為應科拘役、罰金或應諭知免刑或無罪之案件，被告經合法傳喚無正當理由不到
    庭者，得不待其陳述逕行判決。刑事訴訟法第三百四十三條、第三百零六條分別
    定有明文。被告戊○○、甲○○均經合法傳喚，無正當理由不到庭，爰依上開規
    定不待被告之陳述逕行判決。
據上論斷，應依刑事訴訟法第三百四十三條、第三百零一條第一項、第三百零六條，
判決如主文。
中      華        民        國    八十九    年    一    月    二十六    日
                                臺灣臺中地方法院刑事第二庭
                                    法  官  呂麗玉
右正本證明與原本無異。
如不服本判決，應於判決送達後十日內向本院提出上訴狀，上訴於臺灣高等法院臺中
分院( 須附繕本 )。
                                    書記官
中      華        民        國    八十九    年    一    月    二十八    日


司法院資訊處製作；財團法人民間司法改革基金會備份。
